臺灣臺南地方法院民事判決　九十三年度重訴字第一一三號
　　原　　　告　庚○○
　　被　　　告　丙○○
　　　　　　　　戊○○
　　　　　　　　癸○○
　　　　　　　　己○○
　　　　　　　　乙○○
　　　　　　　　辛○○
　　　　　　　　巳○○○
　　　　　　　　甲○○
　　　　　　　　子○○
　　訴訟代理人　午○○
　　兼右九人共同
　　訴訟代理人　丁○○
　　被　　　告　辰○○
　　訴訟代理人　壬○○
　　被　　　告　寅○○
　　　　　　　　丑○○
　　訴訟代理人　卯○○
右當事人間請求分割共有物事件，本院於民國九十三年十二月三日言詞辯論終結，判
決如左：
    主      文
兩造共有坐落台南縣麻豆鎮○○段八一地號土地（地目建、面積二０三‧二二平方公
尺）、同段三八九地號土地（地目旱、面積五七‧七四平方公尺）、同段三九一地號
土地（地目建、面積一０八八‧一八平方公尺）、同段三九二地號土地（地目建、面
積七三三‧四０平方公尺）及同段三九三地號土地（地目建、面積一三四一‧八五平
方公尺）合併分割如附圖台南縣麻豆地政事務所民國九十三年八月三十日土地複丈成
果圖所示：編號建８１Ｂ面積五０‧八一平方公尺、編號旱３８９Ｃ面積二八‧六五
平方公尺、編號建３９１Ｅ面積二九八‧二六平方公尺、編號建３９２Ｂ面積二三五
‧八九平方公尺、編號建３９３Ｂ面積一八三‧四五平方公尺均歸原告取得；編號建
８１Ａ面積五０‧八一平方公尺、編號旱３８９Ｂ一八‧八三平方公尺、編號建３９
１Ｄ面積三０八‧０八平方公尺、編號建３９１Ｂ面積二一０‧六八平方公尺、編號
建３９３Ｄ面積二０八‧六六平方公尺均歸被告戊○○、癸○○、己○○、甲○○、
子○○五人共同取得，並由被告戊○○、癸○○、己○○三人各按所有權應有部分八
分之一、被告甲○○按所有權應有部分八分之三、被告子○○按所有權應有部分八分
之二比例保持共有；編號建８１Ｃ面積五０‧八０平方公尺、編號旱３８９Ａ面積一
‧六九平方公尺、編號建３９１Ｃ面積六七‧五二平方公尺、編號建三九三Ｆ面積二
五七‧七０平方公尺、編號建３９１Ａ面積六七‧七六平方公尺、編號建３９２Ｃ面
積一六一‧三七平方公尺、編號建３９３Ｃ面積一九０‧二一平方公尺均歸被告丙○○、丁○○、巳○○○、乙○○、辛○○、辰○○六人共同取得，並由被告丙○○、
丁○○二人各按所有權應有部分三分之一、被告巳○○○按所有權應有部分六分之一
、被告乙○○、辛○○、辰○○三人各按所有權應有部分十八分之一比例保持共有；
編號建８１Ｄ面積五０‧八０平方公尺、編號建３９３Ｅ面積三二六‧九一平方公尺
、編號建３９２Ａ面積二四四‧四二平方公尺、編號建３９３Ａ面積一七四‧九二平
方公尺均歸被告寅○○、丑○○二人共同取得，並按所有權應有部分各二分之一比例
保持共有；編號旱３８９Ｄ面積八‧五七平方公尺、編號建３９１Ｆ面積一三五‧八
八平方公尺、編號建３９２Ｄ面積九一‧七二平方公尺均由兩造按原應有部分比例保
持共有，設為道路供通行使用。
訴訟費用由被告戊○○、癸○○、己○○各負擔三十二分之一，被告甲○○負擔三十
二分之三，被告子○○負擔十六分之一，被告丙○○、丁○○各負擔十二分之一，被
告巳○○○負擔二十四分之一，被告乙○○、辛○○、辰○○各負擔七十二分之一，
被告寅○○、丑○○各負擔八分之一，餘由原告負擔。
　　事      實
甲、原告方面：
壹、聲明：求為判決合併分割坐落台南縣麻豆鎮○○段八一地號土地（地目建、面積
    二０三‧二二平方公尺）、同段三八九地號土地（地目旱、面積五七‧七四平方
    公尺）、同段三九一地號土地（地目建、面積一０八八‧一八平方公尺）、同段
    三九二地號土地（地目建、面積七三三‧四０平方公尺）及同段三九三地號土地
    （地目建、面積一三四一‧八五平方公尺）。
貳、陳述：
（一）坐落台南縣麻豆鎮○○段八一地號土地（地目建、面積二０三‧二二平方公尺
      ）、同段三八九地號土地（地目旱、面積五七‧七四平方公尺）、同段三九一
      地號土地（地目建、面積一０八八‧一八平方公尺）、同段三九二地號土地（
      地目建、面積七三三‧四０平方公尺）及同段三九三地號土地（地目建、面積
      一三四一‧八五平方公尺）共五筆（以下簡稱系爭土地），為原告與被告戊○○、癸○○、己○○、甲○○、子○○、丙○○、丁○○、巳○○○、乙○○
      、辛○○、辰○○、寅○○、丑○○所共有，其所有權應有部分分別為：原告
      四分之一，被告戊○○、癸○○、己○○各三十二分之一，被告甲○○三十二
      分之三，被告子○○三十二分之二，被告丙○○、丁○○各二十四分之二，被
      告巳○○○七十二分之三，被告乙○○、辛○○、辰○○各七十二分之一，被
      告寅○○、丑○○各八分之一，茲因系爭土地並無因法令規定或物之使用目的
      不能分割或契約約定有不分割之期限等情形，兩造又無法達成分割協議，爰訴
      請分割系爭土地。
（二）分割方法，請准系爭五筆土地合併予以原物分割，至於分割方案，則以如台南
      縣麻豆地政事務所民國九十三年八月三十日土地複丈成果圖所示：編號建８１
      Ｂ面積五０‧八一平方公尺、編號旱３８９Ｃ面積二八‧六五平方公尺、編號
      建３９１Ｅ面積二九八‧二六平方公尺、編號建３９２Ｂ面積二三五‧八九平
      方公尺、編號建３９３Ｂ面積一八三‧四五平方公尺均歸原告取得；編號建８
      １Ｄ面積五０‧八一平方公尺、編號旱３８９Ｂ一八‧八三平方公尺、編號建
      ３９１Ｄ面積三０八‧０八平方公尺、編號建３９１Ｂ面積二一０‧六八平方
      公尺、編號建３９３Ｄ面積二０八‧六六平方公尺均歸被告戊○○、癸○○、
      己○○、甲○○、子○○五人共同取得，並由被告戊○○、癸○○、己○○三
      人各按所有權應有部分八分之一、被告甲○○按所有權應有部分八分之三、被
      告子○○按所有權應有部分八分之二比例保持共有；編號建８１Ｃ面積五０‧
      八０平方公尺、編號旱３８９Ａ面積一‧六九平方公尺、編號建３９１Ｃ面積
      六七‧五二平方公尺、編號建三九三Ｆ面積二五七‧七０平方公尺、編號建３
      ９１Ａ面積六七‧七六平方公尺、編號建３９２Ｃ面積一六一‧三七平方公尺
      、編號建３９３Ｃ面積一九０‧二一平方公尺均歸被告丙○○、丁○○、巳○○○、乙○○、辛○○、辰○○六人共同取得，並由被告丙○○、丁○○二人
      各按所有權應有部分三分之一、被告巳○○○按所有權應有部分六分之一、被
      告乙○○、辛○○、辰○○三人各按所有權應有部分十八分之一比例保持共有
      ；編號建８１Ａ面積五０‧八０平方公尺、編號建３９３Ｅ面積三二六‧九一
      平方公尺、編號建３９２Ａ面積二四四‧四二平方公尺、編號建３９３Ａ面積
      一七四‧九二平方公尺均歸被告寅○○、丑○○二人共同取得，並按所有權應
      有部分各二分之一比例保持共有；編號旱３８９Ｄ面積八‧五七平方公尺、編
      號建３９１Ｆ面積一三五‧八八平方公尺、編號建３９２Ｄ面積九一‧七二平
      方公尺均由兩造按原應有部分比例保持共有，設為道路供通行使用。
參、證據：提出土地登記簿謄本五件、地籍圖謄本一件、台南縣建物平面圖二份、使
    用分區證明一份、建物登記謄本二份為證，並提出分割方案。
乙、被告方面：
壹、共同聲明：求為判決駁回原告之訴。
貳、陳述：
一、被告丙○○、丁○○、巳○○○、乙○○、辛○○、辰○○部分：
    均同意將系爭土地五筆合併分割，且同意原告所提出之分割方案。
二、被告戊○○、癸○○、己○○、甲○○、子○○部分：
（一）均同意將系爭土地五筆合併分割，且同意原告所提出之分割方案。
（二）被告寅○○、丑○○二人於系爭土地上經營沒有合法執照之鐵工廠及地磅，系
      爭土地是住宅區，共有人間亦無簽訂土地使用同意書，被告寅○○、丑○○二
      人即擅自搭建鐵厝營業，不僅製造髒亂、空氣污染、噪音，妨礙交通，造成民
      怨，更甚者，被告寅○○、丑○○二人違法在八一地號接連道路邊部分設有地
      磅，而民生路是麻豆國小學童上下學必經之路，在此設地磅，常有載重卡車出
      入，嚴重影響學童之交通安全，又被告寅○○、丑○○不僅經營鐵工廠，且現
      已一位任職奇美電子公司工程師，一位任教職，屬經濟強勢，而被告等人，自
      幼貧困，成長過程艱辛，雖發奮圖強，但仍遭逢不幸，被告癸○○長期需人照
      顧，其高齡又殘障母親體弱多病，醫療費用龐大，加上被告甲○○亦是重度殘
      障，相較之下，被告等人屬於經濟弱勢；由於八一地號土地位於路邊三角窗，
      較易處分脫售，對於支付醫療費用不無小補，因此，請依據原告之分割方案，
      將八一地號土地接近道路邊之部分，分予被告等人取得，一方面可以照顧弱勢
      者之生計，一方面可免除在此設地磅所造成之學童交通安全問題。
三、被告寅○○、丑○○部分：
（一）均同意將系爭土地五筆合併分割，惟不同意原告所提出之分割方案。
（二）對於原告所提之分割方案中由兩造維持共有之巷道部分，為便利分割後各戶人
      車出入之便利，在不影響現有地上物之改變之情況下，應增加其寬度；上開巷
      道部分南鄰他人土地，他人必不可能配合遷移地上建物，使道路真正成為六米
      ，則巷道實際可行走之部分僅四米寬而已；在消防車輛使用上，四米以下為巷
      道狹窄，四至六米水箱車才可通行，六至八米水庫車才可通行，八米以上雲梯
      車才可通行；因此，各共有人分得土地後，應再自行退縮至少二米（此退縮部
      分不得建築或圍籬或作其他用途），則除可增進居住安全及方便，且該退縮部
      分尚可作為建築空地比，不致損害共有人權益。
（三）被告二人之母親在系爭土地上開設工廠倉庫，供營業出貨使用，並設置有天車
      及地磅等設備，至今已有數十年之久，其所投注心血與資金更難以計量，今工
      廠所屬之地磅位置，正巧位於八一地號土地鄰近道路部分，為使顧及日後被告
      二人所有倉庫拆遷之損失降至最低，且得以兼顧土地分管現況，請將地磅所在
      位置，分予被告二人取得。
（四）分割方法，請准系爭五筆土地合併予以原物分割，至於分割方案，則以如台南
      縣麻豆地政事務所九十三年八月三十日土地複丈成果圖所示：編號建８１Ｂ面
      積五０‧八一平方公尺、編號旱３８９Ｃ面積二八‧六五平方公尺、編號建３
      ９１Ｅ面積二九八‧二六平方公尺、編號建３９２Ｂ面積二三五‧八九平方公
      尺、編號建３９３Ｂ面積一八三‧四五平方公尺均歸原告取得；編號建８１Ａ
      面積五０‧八一平方公尺、編號旱３８９Ｂ一八‧八三平方公尺、編號建３９
      １Ｄ面積三０八‧０八平方公尺、編號建３９１Ｂ面積二一０‧六八平方公尺
      、編號建３９３Ｄ面積二０八‧六六平方公尺均歸被告戊○○、癸○○、己○○、甲○○、子○○五人共同取得，並由被告戊○○、癸○○、己○○三人各
      按所有權應有部分八分之一、被告甲○○按所有權應有部分八分之三、被告子
      ○○按所有權應有部分八分之二比例保持共有；編號建８１Ｃ面積五０‧八０
      平方公尺、編號旱３８９Ａ面積一‧六九平方公尺、編號建３９１Ｃ面積六七
      ‧五二平方公尺、編號建三九三Ｆ面積二五七‧七０平方公尺、編號建３９１
      Ａ面積六七‧七六平方公尺、編號建３９２Ｃ面積一六一‧三七平方公尺、編
      號建３９３Ｃ面積一九０‧二一平方公尺均歸被告丙○○、丁○○、巳○○○
      、乙○○、辛○○、辰○○六人共同取得，並由被告丙○○、丁○○二人各按
      所有權應有部分三分之一、被告巳○○○按所有權應有部分六分之一、被告乙○○、辛○○、辰○○三人各按所有權應有部分十八分之一比例保持共有；編
      號建８１Ｄ面積五０‧八０平方公尺、編號建３９３Ｅ面積三二六‧九一平方
      公尺、編號建３９２Ａ面積二四四‧四二平方公尺、編號建３９３Ａ面積一七
      四‧九二平方公尺均歸被告寅○○、丑○○二人共同取得，並按所有權應有部
      分各二分之一比例保持共有；編號旱３８９Ｄ面積八‧五七平方公尺、編號建
      ３９１Ｆ面積一三五‧八八平方公尺、編號建３９２Ｄ面積九一‧七二平方公
      尺均由兩造按原應有部分比例保持共有，設為道路供通行使用。
參、證據：
一、被告戊○○、癸○○、己○○、甲○○、子○○部分：
    提出殘障手冊三紙、謝醫院附設善化護理之家證明書一份為證。
二、被告寅○○、丑○○部分：
    提出台南縣稅捐稽徵處佳里分處九十三年度房屋稅繳款書一份、台南縣政府營利
    事業登記證一份為證，並提出分割方案。
　　理　　  由
一、本件被告辰○○未於最後言詞辯論期日到場，核無民事訴訟法第三百八十六條各
    款所列情形，爰依原告聲請，由其一造辯論而為判決。
二、本件原告起訴主張：坐落台南縣麻豆鎮○○段八一地號土地（地目建、面積二０
    三‧二二平方公尺）、同段三八九地號土地（地目旱、面積五七‧七四平方公尺
    ）、同段三九一地號土地（地目建、面積一０八八‧一八平方公尺）、同段三九
    二地號土地（地目建、面積七三三‧四０平方公尺）及同段三九三地號土地（地
    目建、面積一三四一‧八五平方公尺）共五筆（以下簡稱系爭土地），為原告與
    被告戊○○、癸○○、己○○、甲○○、子○○、丙○○、丁○○、巳○○○、
    乙○○、辛○○、辰○○、寅○○、丑○○所共有，其所有權應有部分分別為：
    原告四分之一，被告戊○○、癸○○、己○○各三十二分之一，被告甲○○三十
    二分之三，被告子○○三十二分之二，被告丙○○、丁○○各二十四分之二，被
    告巳○○○七十二分之三，被告乙○○、辛○○、辰○○各七十二分之一，被告
    寅○○、丑○○各八分之一，茲因系爭土地並無因法令規定或物之使用目的不能
    分割或契約約定有不分割之期限等情形，兩造又無法達成分割協議，爰訴請分割
    系爭土地等語。被告等均陳稱同意原物方割；被告丙○○、丁○○、巳○○○、
    乙○○、辛○○、辰○○、戊○○、癸○○、己○○、甲○○、子○○等人均陳
    述同意原告分割方案；被告寅○○、丑○○二人則不同意原告所提出分割方案，
    並陳述稱原告所提之分割方案中由兩造維持共有之巷道部分，為便利分割後各戶
    人車出入之便利，在不影響現有地上物之改變之情況下，應增加其寬度，因此，
    各共有人分得土地後，應再自行退縮至少二米，且該退縮部分不得建築或圍籬或
    作其他用途，除可增進居住安全及方便，且該退縮部分尚可作為建築空地比，不
    致損害共有人權益，另被告二人之母親在系爭土地上開設工廠倉庫，供營業出貨
    使用，並設置有天車及地磅等設備，至今已有數十年之久，其所投注心血與資金
    更難以計量，今工廠所屬之地磅位置，正巧位於八一地號土地鄰近道路部分，為
    使顧及日後被告二人所有倉庫拆遷之損失降至最低，且得以兼顧土地分管現況，
    請將地磅所在位置，分予被告二人取得等語為抗辯。
三、按「各共有人得隨時請求分割共有物。但因物之使用目的不能分割或契約定有不
    分割之期限者，不在此限」；又共有物分割之方法，不能協議決定者，法院得因
    任何共有人之聲請，命為分配，民法第八百二十三條第一項、第八百二十四條第
    二項定有明文。經查，原告所主張坐落台南縣麻豆鎮○○段八一地號土地、同段
    三八九地號土地、同段三九一地號土地、同段三九二地號土地及同段三九三地號
    土地共五筆，為原告與被告戊○○、癸○○、己○○、甲○○、子○○、丙○○
    、丁○○、巳○○○、乙○○、辛○○、辰○○、寅○○、丑○○所共有，其所
    有權應有部分分別為：原告四分之一，被告戊○○、癸○○、己○○各三十二分
    之一，被告甲○○三十二分之三，被告子○○三十二分之二，被告丙○○、丁○○各二十四分之二，被告巳○○○七十二分之三，被告乙○○、辛○○、辰○○
    各七十二分之一，被告寅○○、丑○○各八分之一，系爭土地並無因法令規定或
    物之使用目的不能分割或契約約定有不分割之期限等情形，兩造又無法達成分割
    協議之事實，業據原告提出土地登記簿謄本五件、地籍圖謄本一件在卷為證，並
    為被告等人所不爭執，自可信為真實，從而，原告訴請分割系爭土地，自屬有理
    由，應予准許。
四、坐落台南縣麻豆鎮○○段八一地號土地、同段三九一地號土地、同段三九二地號
    土地及同段三九三地號土地四筆，其地目均為建地，同段三八九地號土地地目雖
    為旱，然使用分區編定為住宅區之情，有原告提出土地登記謄本五份、使用分區
    證明一份在卷為證。另系爭土地五筆，西側面臨民生路，南側為私設巷道，其他
    部分自北而南分別有鋼鐵造鐵厝一棟，磚造平房三棟及三樓混凝土加強磚造樓房
    一棟；其中鐵厝係由被告寅○○、丑○○二人使用，經營鐵材買賣，名稱為復興
    鐵工所，負責人為被告寅○○、丑○○之母親林葉秋，地址為民生路二十三號；
    系爭土地東北方之磚造平房由被告戊○○、癸○○、己○○、甲○○、子○○五
    人所共有，地址為民生路二十三號；西南側之磚造平房一棟，係被告寅○○、丑
    ○○二人所有，地址為民生路二十三號；系爭土地西側之磚造平房，係由被告丙○○占有使用，地址為民生路二十三之一號；系爭土地上三樓混凝土加強磚造樓
    房則為原告所有；另系爭土地八一地號土地西鄰民生路部分設置有地磅，係由被
    告寅○○、丑○○二人使用；系爭土地其餘部分為空地之占有使用現況；業據本
    院現場勘驗屬實，有本院九十三年七月二十日勘驗筆錄一份在卷可據，且為兩造
    所不爭執；此外，系爭土地上之磚造平房之所有人，均陳述同意拆除，分割時毋
    庸考慮保留；被告寅○○、丑○○二人亦同意分割後將所經營鐵工廠遷移至分得
    之土地上等情，亦有上開勘驗筆錄可據，在此敘明。
五、至於分割方法，本院審酌如下：
（一）系爭土地五筆均係建築用地，又西側面臨民生路，南側為私設巷道，其他部分
      自北而南分別有鋼鐵造鐵厝一棟，磚造平房三棟及三樓混凝土加強磚造樓房一
      棟；其中鐵厝係由被告寅○○、丑○○二人使用，經營鐵材買賣，東北方之磚
      造平房由被告戊○○、癸○○、己○○、甲○○、子○○五人所共有，西南側
      之磚造平房一棟，係被告寅○○、丑○○二人所有，西側之磚造平房，係由被
      告丙○○占有使用，，三樓混凝土加強磚造樓房則為原告所有，八一地號土地
      西鄰民生路部分設置有地磅，係由被告寅○○、丑○○二人使用，其餘部分為
      空地之占有使用現況，已如前述；又被告戊○○、癸○○、己○○、甲○○、
      子○○五人均陳明願就分得之土地仍維持共有，被告丙○○、丁○○、巳○○○、乙○○、辛○○、辰○○六人均陳明願就分得部分維持共有，均有陳報狀
      及本院言詞辯論筆錄在卷可據；而因系爭土地均為建地，且其上舊有之被告所
      有磚造平房，所有人均陳述同意拆除，分割時毋庸考慮保留，又原告所有之三
      樓混凝土加強磚造樓房，屬新造建築，則有保留之必要；另外，亦考慮共有人
      原來使用系爭土地之現況；為顧慮共有人於土地分割後所取得土地之發展性，
      自應以各當事人將來對於土地利用之最大經濟效益為目標，分割後之每一筆土
      地，形狀應以方正而完整，以期利於開發使用，能夠增加土地利用之經濟效益
      為優先。
（二）本案原告與被告寅○○、丑○○二人各提出一分割方案，而上開二分割方案，
      就坐落台南縣麻豆鎮○○段三八九地號土地、同段三九一地號土地、同段三九
      二地號土地及同段三九三地號土地四筆，各共有人所分得之土地，均屬相同，
      且就於系爭土地南側設置巷道供出入使用，亦屬相同；二份分割方案所不同者
      ，僅為就台南縣麻豆鎮○○段八一地號土地之分配方式，被告戊○○、癸○○
      、己○○、甲○○、子○○五人主張分得靠近西側道路位置，與被告寅○○、
      丑○○二人主張分得位置相同（因分割方案大致相同，故台南縣麻豆地政事務
      所僅製作一份分割方案複丈成果圖）；本院審酌系爭八一地號土地靠近西側道
      路位置，原來即為被告寅○○、丑○○二人所使用，並有地磅設備存在，為尊
      重系爭土地使用現況，不致因土地分割，造成被告需拆遷之損失，又被告寅○○、丑○○二人所分得之土地，其中一筆位處最東邊位置，出入最為不便，被
      告戊○○、癸○○、己○○、甲○○、子○○五人就系爭三八九地號土地、同
      段三九一地號土地、同段三九二地號土地及同段三九三地號土地四筆所分得之
      位置，前後有所相連，較其他共有人所分得之部分，最能發揮土地之功能，因
      此，本院認為八一地號土地西側道路位置，以由被告寅○○、丑○○二人取得
      為適當。
（三）系爭土地南側設有通行巷道，而該私設道路，係因應兩造通行而創設，自應由
      兩造依其應有部分比例負擔並保持共有，方為公平；而創設該私設道路後，雖
      兩造各分得之土地面積減少，然能使兩造所分得土地將來得以通行使用，使分
      割後土地得以發揮其應有之經濟效用。
（四）故綜上所述，爰採被告寅○○、丑○○二人所提出如附圖所示之分割方案，並
      判決如主文所示。
六、本件事證已臻明確，兩造其餘攻擊防禦方法及舉證，核與判決結果無影響，爰不
    一一論述，附此敘明。
七、據上論結，原告之訴為有理由，依民事訴訟法第三百八十五條第一項前段、第七
    十八條、第八十一條第二款、第八十五條第一項但書，判決如主文。
中　　　華　　　民　　　國　　九十三　　年　　 十二　　 月　　 十七 　　日
                              臺灣臺南地方法院民事第三庭
~B法　　　官　陳杰正
右為正本係照原本作成
如對本判決上訴，須於判決送達後廿日內向本院提出上訴狀
中　　　華　　　民　　　國　　九十三　　年　　 十二　　 月　　 十七 　　日
~B法院書記官　鄭佩玉
